【裁判字號】    88,自,1293
【裁判日期】    890607
【裁判案由】    詐欺
【裁判全文】
臺灣臺中地方法院刑事判決                        八十八年度自字第一二九三號
    自  訴  人
    即反訴被告    乙○○
    被      告    丙○○
    被      告
    即  反訴人    戊  ○
右列被告因詐欺案件、反訴被告因誣告案件，經自訴人提起自訴及反訴人提起反訴，
本院判決如左：
    主  文
丙○○、戊○、丁○○○、乙○○、己○○均無罪。
    理  由
壹、自訴部分：
一、自訴意旨略以：自訴人係夫妻，於民國（下同）八十五年一月十日共同參加以被
    告丙○○為會首，每會新台幣（下同）一萬元，包括會首共十五會之合會，自訴
    人乙○○、己○○分別各參加一會，會期至八十六年三月十日止。合會係被告戊○偕被告丙○○至自訴人住處遊說，自訴人始誤信參加。詎於八十六年二月十日
    ，自訴人等要向被告丙○○收取會款時，被告丙○○僅給付自訴人等五萬元，餘
    款即藉故拖延，起先自訴人不疑有他，後方察覺被告丙○○早已冒用自訴人二人
    名義標取會款並已惡性倒會，而自訴人等每月仍按時繳會款予被告之父母即被告
    戊○、丁○○○直至尾會二會。嗣後幾經自訴人催討，被告丙○○始要求允其次
    年償還，並開立本票一紙為憑（票號：一三五九○五、到期日：八十七年八月三
    十日），然屆期提示仍未獲兌現，被告丙○○亦避不見面，被告丁○○○復惡言
    相向謂：係自訴人自己要拿錢來的，自訴人始知再次受騙，因認被告三人共同涉
    犯刑法第三百三十九條第一項詐欺取財罪嫌等語。
二、按犯罪事實應依證據認定之，無證據不得推定其犯罪事實，又不能證明被告犯罪
    者，應諭知無罪之判決，刑事訴訟法第一百五十四條、第三百零一條第一項分別
    定有明文。而刑法第三百三十九條第一項詐欺取財罪之成立，以意圖為自己或第
    三人不法之所有，以詐術使人將本人或第三人之物交付為要件，又所謂以詐術使
    人交付，必須被詐欺人因其詐術而陷於錯誤，若其所用方法不能認為詐術，亦不
    致使人陷於錯誤，即不構成該罪（最高法院四十六年台上字第二六Ｏ號判例參照
    ）。本件訊之被告丙○○對於其自任會首自八十五年一月起召集民間互助會，含
    會首共計十五會，每會一萬元，期間自八十五年一月十日起至八十六年三月十日
    止等情固均坦承不諱，惟被告丙○○、戊○、丁○○○等三人均堅決否認有自訴
    人所指之詐欺犯行，被告丙○○辯稱：該會共開標十二會，至八十五年十一月十
    日前之會款伊皆有處理，僅剩下之四會會款未給得標之人，並未冒標等語；被告
    戊○辯稱：伊從未過問合會之事等語；被告丁○○○則辯稱：伊係經自訴人拜託
    才代收會錢，不知合會之事等語。
三、經查：本件自訴人認被告涉有詐欺罪行，無非係以同為會員之辛○○所稱：被告
    告知自訴人二人皆係死會等語及辛○○本人之會簿為其依據，惟按：本件互助會
    扣除自訴人及擔任會首之被告丙○○外，另尚有十二位會員，即林資隆、蒲仲盈
    、辛○○、庚  ○、甲○○、劉誌景、洪文忠、游以文、尤慶隆、蘇阿時（以其
    夫陳金田之名義參加）、陳可明及陳麗娟，除第一會未開標由會首領得會款外，
    其餘十二次均經開標而分別由上開十二位會員得標等情，業具證人林資隆、蒲仲
    盈、辛○○、庚  ○、甲○○、劉誌景、洪文忠、游以文、尤慶隆、蘇阿時、陳
    可明及陳麗娟到庭證述屬實，其中證人林資隆證稱：「．．．我是死會．．．會
    錢都是我拿給丙○○本人收」等語、證人蒲仲盈證稱：「．．．我是死會．．．
    ，都是丙○○本人向我收會款，有時候我也將會款送去給他」等語（均見本院八
    十九年二月十六日訊問筆錄），至證人辛○○證稱：「．．．我是倒數第四會標
    到」等語（見本院同年三月三日訊問筆錄），證人庚  ○證稱：「我是在該會的
    尾會倒數五、六會之前標的，．．．會款我也有收到」等語（見本院同年三月二
    十四日訊問錄），證人甲○○證稱：「我是第十三會得標．．．我至今都沒有拿
    到會錢」等語、證人游以文證稱；「我是第十會左右標的，我有拿到會款」等語
    、證人劉誌景證稱：「我是第二會標的，我有拿到會款」等語、證人洪文忠證稱
    ：「我是第四會或第五會標的，我有拿到會錢」等語（均見本院同年四月十二日
    訊問筆錄），證人尤慶隆證稱：「我已得標，會款我有收到，是被告丙○○來收
    會款，我有繳到該會結束」等語、證人蘇阿時證稱：「我是用我先生陳金田名義
    標的．．．我是約在會中時得標，會款我也有收到，平常都是被告丙○○向我收
    的會錢，被告戊○、丁○○○不曾向我收會款。我是在被告丙○○所租的地方旱
    溪附近（土牛）標會」等語（均見本院同年五月九日訊問筆錄），證人陳可明（
    即被告丙○○之胞兄）證稱：「我在第十會或第十一會得標的．．．當時我得標
    時，他沒有實際給我得標的會錢，他是向我借去該得標的標金週轉．．．」等語
    、證人陳麗娟（即被告丙○○之胞妹）證稱：「‥‥我在第四會時標的，我參加
    這個會，當時我父母都不知道．．．丙○○有拿得標之會款給我」等語（均見本
    院同年五月二十四日審判筆錄）；本院參酌自訴人與上開證人多不熟識，彼此間
    亦無夙怨，尤其證人甲○○、陳可明尚未取得得標會款，與自訴人係處同一利害
    關係，尚無與被告丙○○勾串之虞，且上開證人所證，核與自訴人所提之互助會
    簿影本一份及被告丙○○所提出之互助會簿一本記載內容大致相符，自堪信為真
    實。至於證人所證得標的時間，因本件審理況距該合會最後開標已逾三年，時日
    已久遠，證人對於標會之細節記憶不清，要屬人之常情，自難以證人證述得標時
    間之出入，即謂證人之證詞不實。證人辛○○雖證稱：「會簿（按指辛○○本人
    之會簿）上打勾是被告丙○○告訴我得標之人，我才打勾。上面兩位自訴人有打
    勾，是被告丙○○來向我收會款時，他跟我講自訴人二人已死會了」等語（見本
    院同年三月三日訊問筆錄），並庭呈互助會簿影本一份為證，然上開互助會扣除
    自訴人及會首即被告丙○○外確實開標十二次經上開十二位證人得標等情，業如
    前述，縱上開互助會簿係辛○○本人依被告丙○○所告知而製作屬實，則不論被
    告丙○○告知辛○○此舉之動機為何，惟被告丙○○所召集之互助會本次開標既
    均有會員實際得標，自不足憑此用以證明被告丙○○確有冒用自訴人名義得標之
    情事，是被告丙○○上開所辯並無冒標等語，應係事實，堪可採信。再者，上開
    已得之會員中，八十五年十二月十日得標的辛○○及八十六年一月十日得標的甲○○並未取得會款，而其餘十位會員中，除被告丙○○之胞兄陳可明因將會款借
    予被告丙○○外，另九位會員均有取得得標的會款等情，業據該九位證人均證述
    明確，足見被告丙○○所召集之互助會，確係至八十五年十二月十日起始欠缺支
    付能力，該時距其起會之時間已有十個月之久，被告丙○○召集互助會之目的，
    如意在詐欺，大可在收集第一會（即會首款）後即不再開標，豈有一再開標續繳
    付會款至第十會之理？益見被告丙○○於召集於上開互助會之初，並無不法所有
    之意圖至明，是自訴人主張被告丙○○於召集互助會之初即有詐意，核與事實不
    符，自無可取。又，被告丙○○於八十六年八月二十日簽發到期日為八十七年八
    月三十日、票面金額二十一萬元之本票一紙予自訴人用以給付會款，本票借期提
    示未獲兌現，自訴人林國財遂向本院民事庭聲請取得本票裁定（本院八十七年度
    票字第一二三七七號民事裁定），復經向本院民事執行處聲請強制執行（本院八
    十八年執四字第八七六九號）取得債權憑證等情，有本票影本及本院債權憑證影
    本各一紙在卷可憑，被告丙○○簽發上開本票係用以清償被告丙○○積欠自訴人
    二人之會款，屬停標後之行為，縱被告丙○○事後未履行票款債務，亦係屬被告
    丙○○應負票據法責任之問題，難據而認定被告丙○○於召會之初即有詐欺之意
    圖。綜上所述，足見被告丙○○並未對自訴人有何施行詐術之行為，兩造之糾紛
    為係屬給付會款、票款之民事糾紛，被告丙○○所為顯與詐欺之構成要件有間，
    自難認被告丙○○之行為，已構成自訴人所指之詐欺犯行。又自訴人仍指稱被告
    戊○有偕被告丙○○至自訴人住處遊說，自訴人始參加本件互助會（被告戊○所
    否認有遊說行為），而被告丁○○○有代收會款等語，縱自訴人主張屬實，因被
    告丙○○既不構成詐欺罪，則被告戊○縱有遊說自訴人參加互助會之行為、被告
    丁○○○縱有代收會款之行為，亦均無成立詐欺罪之可能。此外，復查無其他任
    何積極證據足以證明被告三人有何自訴人所指之詐欺行為，參酌前揭說明，自屬
    不能證明被告三人犯罪，應諭知被告三人均無罪之判決。
貳、反訴部分：
一、反訴意旨略以：反訴人戊○、陳趙金係夫妻，被告丙○○固為反訴人之子，惟被
    告丙○○召集合會之事，反訴人等二人從未聞問，亦未曾代為收受反訴被告所繳
    交之任何會款，對反訴被告乙○○、己○○二人與被告丙○○間因合會所生之債
    務糾紛，反訴人皆不知情，反訴被告稱曾將會款繳交與反訴人直至尾會二會，完
    全不實在。而反訴被告二人居住於反訴人之隔壁，每月標會時皆到場參加，被告
    丙○○如何能冒用其等名義標取會款，且依常理，果有反訴被告所指冒標及惡性
    倒會等情，會員中首先知情者當係住於隔鄰之反訴被告，豈有不查而仍每月繳交
    會款之理，足見反訴被告之自訴內容純為虛捏造假，反訴被告無中生有，將反訴
    人二人同列為被告而提起自訴，因認反訴被告二人共同涉犯刑法第一百六十九條
    第一項誣告罪嫌等語。
二、按誣告罪之成立，須其申告內容完全出於憑空捏造，若所告尚非全然無因，衹因
    缺乏積極證明致被誣告人不受訴追處罰者尚難遽以誣告論罪；另按誣告罪之成立
    ，以意圖他人受刑事處分虛構事實而向該管公務員申告為其要件，故其所訴事實
    ，雖不能證明係屬實在，而在積極方面尚無證據證明其確係故意虛構者，仍不能
    遽以誣告罪論處（最高法院四十三年台上字第二五一號、四十六年台上字第九二
    七號判例分別參照）。
三、本件訊據反訴被告二人均堅決否認有反訴人所指之誣告犯行，反訴被告二人均辯
    稱：當初係戊○偕同丙○○遊說加入合會，且不止一次將會款交付丁○○○收受
    ，並非誣告等語。經查：反訴被告二人認被告丙○○有涉嫌冒標之情事，係根據
    證人辛○○互助會簿上之記載，而被告確有告知證人辛○○反被告二人已死會等
    語，業據證人辛○○證述明確，並有其庭呈互助會簿影本一份為證，均如前述，
    則自訴人在不易向其他會員求證之情形下（因大多不認識），懷疑被告丙○○有
    冒標之情事，要屬事理之當然，自非明知虛構不實而誣告；再者，反訴被告二人
    確有將會款交付反訴人丁○○○之事實，除據反訴被告供明外，即反訴人丁○○○亦自承確有其事，僅陳稱次數僅記得有一次等語（見本院八十九年五月二十四
    日審判筆錄），即被告丙○○於亦供稱：「因為有一次自訴人（按即反訴被告）
    說要遲至開標日的第三天才能給我會錢，我才請自訴人將會錢交給我父母，後來
    自訴人所繳的會錢是我母親拿給我的」等語（見同上日筆錄），足見反訴被告二
    人所指反訴人丁○○○曾代收受會款一節，即顯非虛構；又，反訴被告二人雖無
    法舉出積極證據證明反訴人戊○有協同被告丙○○向其二人邀會之情事，惟反訴
    人復無提出任何積極證據足資證明反訴被告上開所指，係出於故意虛構，況反訴
    人戊○與反訴被告二人係比鄰而居（住址分別為：台中市○○路四三七巷六一弄
    三號、五號），且反訴人戊○亦曾至反訴被告住處泡茶聊天而時有來往，被告丙○○則另賃居於台中市○○路，並在該處開標等情，業據被告丙○○、反訴人戊○、反訴被告二人分別供、陳述在卷可稽，足見反訴被告二人與反訴人較為熟識
    ，而與被告丙○○較疏遠，應屬事實，則揆諸常情，反訴人戊○於賃在外之子即
    被告丙○○欲召集互助會之際，協同被告丙○○向鄰居即反訴被告邀請入會，以
    增加反訴被告二人入會之意願，世所常有，是尚難僅因反訴被告二人無法證明反
    訴人戊○有遊說反訴被告二人加入互助會之情事，即謂上開事實全係反訴被告二
    人所憑空捏造，而認反訴被告二人均涉有誣告犯行。綜上所述，本件反訴被告所
    指，或屬實情，或雖不能證明所訴事實為實在，但在積極方面亦無證據證明係其
    等二人之故意虛構，自不能遽以誣告罪論處。此外，復查無任何積極證據足以證
    明反訴被告確係故意虛構事實圖使反訴人受刑事處分而誣告反訴人，參酌前揭說
    明，自與誣告罪之構成要件有違，尚不能證明反訴被告二人有反訴人所指之誣告
    犯行，應諭知反訴被告二人均無罪之判決。
參、據上論斷，應依刑事訴訟法第三百三十九條、第三百四十三條、第三百零一條第
    一項，判決如主文。
中    華    民    國       八十九       年      六      月      七      日
                                          法  官    李  國  增
右正本證明與原本無異。
如不服本判決，應於送達後十日內向本院提出上訴狀（須附繕本），上訴於台灣高等
法院台中分院。
                                          書記官
中    華    民    國       八十九       年      六      月      七      日


司法院資訊處製作；財團法人民間司法改革基金會備份。
